【裁判字號】    94,訴,167
【裁判日期】    950223
【裁判案由】    新型專利舉發
【裁判全文】
臺北高等行政法院判決
                                     94年度訴字第167號
                              .
原      告  塔得實業有限公司
代  表  人  甲○○
訴訟代理人  顏福松律師
被      告  經濟部智慧財產局
代  表  人  蔡練生（局長）
訴訟代理人  丙○○
參  加  人  台元股份有限公司
代  表  人  乙○○
上列當事人間因新型專利舉發事件，原告不服經濟部中華民國93
年11月15日經訴字第09306229820號訴願決定，提起行政訴訟，
經本院命參加人獨立參加訴訟，本院判決如下：
    主  文
原告之訴駁回。
訴訟費用由原告負擔。
    事  實
一、事實概要：
    參加人於民國82年12月18日以「冷卻水塔之填充材改良構造
    」（下稱系爭案）向被告前身即中央標準局（88年1月26日
    改制為智慧財產局）申請新型專利，經被告編為第00000000
    號審查，准予專利，並於公告期滿後，發給新型第094364號
    專利證書。嗣原告以系爭案有違核准時專利法第98條第1項
    第1款及第2項規定，不符新型專利要件，對之提起舉發。案
    經被告審查，於93年6月29日以（93）智專三（三）05018字
    第09320572920號專利舉發審定書為舉發不成立之處分。原
    告不服，乃向經濟部提起訴願，經遭訴願決定駁回，遂向本
    院提起行政訴訟。
二、兩造聲明：
  (一)原告聲明（原告未於準備程序及言詞辯論期日到場，聲明
    及陳述依其起訴狀所載）：
    1.訴願決定及原處分均撤銷。
    2.被告應就系爭案為「舉發成立，應不予專利」之處分。
    3.訴訟費用由被告負擔。
  (二)被告聲明：
    1.駁回原告之訴。
    2.訴訟費用由原告負擔。
  (三)參加人聲明：（參加人未於言詞辯論期日到場，聲明及陳述
    依其準備程序所為之陳述）
    1.駁回原告之訴。
    2.訴訟費用由原告負擔。
三、兩造之爭點：系爭案是否有違前揭專利法第98條第1項第1款
    及第2項之規定，而不符新型專利要件？
  (一)原告主張之理由：
   1.依前揭專利法第98條第1項第1款及第2項規定可知，申請專
     利之新型若不具備創作性或無突出的技術特徵與顯然的進
     步性時，仍不具備新型專利申請要件而不得取得新型專利
     。
   2.系爭案說明書第3頁第3段之先前技術及圖式第1圖中揭示之
     網狀填充材1，即是一種由網材設於框架上形成的網狀填充
     材，且說明書第3頁第4段之先前技術及圖式第2圖中所揭示
     之條狀填充材2，即是一種呈橫倒L形狀並具有網孔之條狀
     填充材。是以，前揭構成系爭案「冷卻水塔填充材」的組
     件即「網狀填充材」及「條狀填充材」本屬系爭案申請前
     之習知構件。系爭案申請專利範圍記載的結構特徵只是將
     該若干個習知條狀填充材分別卡設於同屬習知的網狀填充
     材之框架上組成而已，就其創作內容係屬專利審查基準中
     所稱之習知元件單純集合構造，而為熟習該項技術者所能
     輕易完成者，不具備新型專利要件所稱之新穎性與進步性
     。縱使系爭案修正後之申請專利範圍將其特徵界定在於：
     其網狀填充材之框架上每隔適當之距離設置有第一卡制部
     ，該第一卡制部係於框架兩相對側上設有固定孔，且其條
     狀填充材相對於網狀填充材之框架的第一卡制部上設有第
     二卡制部，該第二卡制部係於條狀填充材之橫板與縱板較
     遠距離之端部上橫向延伸出平行之凸塊，以將若干個條狀
     填充材分別卡設於前述網狀填充材之框架上，並位於網材
     之上方。但是在填充材之間或是在填充材與支持網架之間
     藉由設置可相互結合的卡制部而形成定位者，亦屬習知填
     充材泛用的技術，而為熟習技術者所能輕易完成者，如196
     9年9月23日公開之美國第0000000號「SPLASH DIRECTING
     FILL FOR COOLING TOWERS」專利案（下稱引證1）及1990
     年4月10日公開之美國第0000000號「FILL ASSEMBLY FOR
     COOLING TOWER」專利案（下稱引證2）所揭示者。是以，
     系爭案申請專利範圍記載之特徵實無超越熟習該項技術者
     所可預期技術上之一般發展，有違前揭專利法第98條第1項
     第1款及第2項之規定。
   3.在引證1中，如其圖10所示，已充分揭示在冷卻水塔內設置
     有呈水平向架設的填充材或填充層73（如同系爭案之網狀
     填充材）以及複數填充條81（如同系爭案之條狀填充材）
     ，該等填充條81相隔適當距離地設於格子支持網架之框狀
     網線上，且各層條狀填充材的配置型態，是採用上一層無
     設置條狀填充材之位置處的下一層設置有條狀填充材之上
     下相互錯開型式。當冷卻水灑落時，先經由填充材或填充
     層73將下降水流均勻散開，再落下至條狀填充材81上以提
     高冷卻水與空氣之接觸面積，又條狀填充材81之腳部設有
     缺口用以和格子支持網架的網線相互扣合固定。是以，在
     引證案1之技術內容中，已充分揭示可在冷卻水塔中同時設
     置網狀填充材及條狀填充材來提高冷卻水與空氣之接觸面
     積，一般技術者應能加以運用而將兩者組合在一起，進而
     完成系爭案的技術內容。因此，系爭案將條狀填充材附加
     在網狀填充材上的結構，不具有新穎性。至於引證1之條狀
     填充材25是利用缺口58定位在網線54上固定，而系爭案之
     條狀填充材是利用凸塊定位在網狀填充材設有的固定孔中
     固定，兩者之卡合定位結構雖然非完全相同，但是藉由凸
     塊（第二卡制部）與固定孔（第一卡制部）形成卡合定位
     係屬一般習用常見之技術手段，並無創新或有超越熟習該
     項技術者所可預期技術上之一般發展，且系爭案可提高冷
     卻水與空氣接觸面積的效果，亦已在該引證1中充分揭示，
     不具進步性。
   4.引證2揭示具有網孔之支架元件30與條狀填充材10，且二者
     之間並分別設置有溝槽與凸緣用以配合定位。是以，在引
     證2技術內容中，亦已揭示在條狀填充材10下方設置網狀支
     架元件30用以提高冷卻水與空氣接觸面積的技術手段，以
     及具有使條狀填充材在網狀支架元件支撐下，不會因冷卻
     水之衝擊而發生變形或脫落的效果，一般技術者應能據以
     完成系爭案的技術內容，故系爭案將條狀填充材附加在網
     狀填充材上的結構，不具有新穎性，並屬熟悉技藝之人士
     能輕易完成且未能增進功效者，不符合新型專利創作性與
     進步性之要件。至於引證2之條狀填充材10是利用凸緣與支
     架元件30之溝槽卡扣而達定位，系爭案之條狀填充材是利
     用凸塊定位在網狀填充材設有的固定孔中固定，二者定位
     方式雖然非完全相同，但是藉由凸塊（第二卡制部）與固
     定孔（第一卡制部）形成卡合定位係屬一般習用常見之技
     術手段，其與利用凸緣與溝槽卡扣的技術相較下，並無創
     新或有超越熟習該項技術者所可預期技術上之一般發展，
     且系爭案可提高冷卻水與空氣接觸面積，以及使得條狀填
     充材不會因冷卻水之衝擊而發生變形的效果，亦已為引證2
     所能達成，故系爭案之構造特徵不具有新型專利要求之進
     步性與創新性。
   5.此外，系爭案因為在接近冷卻水塔通氣口的位置增加填充
     材的密集度，將會阻塞填充材的通路，而導致熱傳效率不
     良，即系爭案以呈水平向的網架來承放條狀填充材，將使
     得吹入的空氣在流經填充材的過程，會受水平向的網架阻
     擋而不利和水滴充分接觸，並會產生壓降而導致熱傳效率
     不良，並無提高冷卻水與空氣接觸面積的實質效果。再者
     ，系爭案揭示之網狀填充材，其網孔的孔徑較水滴都還要
     大上好多倍，該孔口之孔徑顯無法對空氣或水流進行過濾
     ，如何有所稱「過濾除塵」的效果（一般冷卻水塔都是設
     置過濾裝置來過濾除塵），顯見系爭案所稱藉由網狀填充
     材來承放條狀填充材而得之過濾除塵效果，無法成立。是
     以，系爭案申請專利範圍記載之結構內容，並不具有突出
     的技術特徵與顯然的進步，且不能達成過濾除塵等預期效
     果，不具進步性。又就系爭案是否具有所稱之「過濾除塵
     」效果，實亟待澄清，且其攸關著系爭案可否合於進步性
     之要件，但被告對此部分卻未詳盡審酌，於法有違。
  (二)被告主張之理由：
    系爭案將若干個條狀填充材分別卡設於網狀填充材之框架上
    結構，與習知個別存在及單獨使用之網狀填充材及條狀填充
    材明顯不同，且系爭案藉此提高冷卻水與空氣之接觸面積，
    有效將冷卻水降溫及過濾，且條狀填充材在網狀填充材支撐
    下不會因冷卻水之沖擊而發生變形或斷裂或脫落情形等加乘
    功效，非屬單純集合而已。而引證1是採用上一層無設置條
    狀填充材之位置處的下一層設置有條狀填充材之上下相互錯
    開型式，無系爭案「條狀填充材分別卡設於前述網狀填充材
    之框架上」之網狀填充材及條狀填充材的層層疊疊特徵結構
    。系爭案疊層密度較高，而引證1較為稀疏，水滴下來時無
    法使水分子顆粒變小，故難稱系爭案不具新穎性。再者，系
    爭案藉此結構提高冷卻水與空氣之接觸面積，有效將冷卻水
    降溫及過濾，且條狀填充材在網狀填充材支撐下不會因冷卻
    水之沖擊而發生變形或斷裂或脫落情形等功效，確具進步性
    。此外，引證2結構與系爭案明顯不同。引證2支架元件30具
    有一底壁32、分別彎折延伸自底壁32兩相對側邊之兩側壁34
    ，以及分別自兩側壁34頂緣彎折延伸之兩凸緣36，且各側壁
    34與各凸緣36並分別界定出一溝槽A，填充材10與支架元件
    30之連接關係利用填充材10之凸緣22伸置於支架元件30之溝
    槽A而達定位，與系爭案「條狀填充材4係藉其底緣之第二卡
    制部40與網狀填充材3之第二卡制部32相卡制而達定位」結
    構不同，故難稱系爭案不具新穎性。
  (三)參加人主張之理由：
   答辯理由如被告答辯。
    理  由
甲、程序部分：
    原告經合法通知，無正當理由而未於言詞辯論期日到場，核
    無行政訴訟法第218條、民事訴訟法第386條各款所列情形，
    爰依被告之聲請，由其一造辯論而為判決。
乙、實體部分：
一、系爭案係於82年12月18日申請專利，被告於83年9月30日審
    定准予專利，則系爭案有無應不予專利之原因，應以核准審
    定時所適用之自83年1月21日修正公布之專利法為斷。又參
    加人於93年4月21日修正申請專利範圍，經被告與83年11月1
    日公告本比較，主要是將申請專利範圍第2、3項併入第1項
    中，並未變更實質，且為申請專利範圍過廣之更正，符合專
    利法第105條準用第67條第1項第1款之規定，而准予更正，
    並依該更正本審查。因此，本件應依更正後之申請專利範圍
    為作為審究之依據，合先明。
二、次按凡對物品之形狀、構造或裝置之創作或改良，而可供產
    業上利用者，得依法申請取得新型專利，固為系爭案核准審
    定時專利法第97條暨第98條第1 項所明定。惟同法第98條第
    1 項第1 款、第2 項分別規定：「凡可供產業上利用之新型
    ，無下列情事之一者，得依本法申請取得新型專利：一、申
    請前已見於刊物或已公開使用者。…。」「（第2 項）新型
    係運用申請前既有之技術或知識，而為熟習該項技術者所能
    輕易完成且未能增進功效時，雖無前項所列情事，仍不得依
    本法申請取得新型專利。」
三、依卷附更正後新型專利說明書之記載，系爭案係：
    一種冷卻水塔之填充材改良構造，其特徵在於包括有：
    一網狀填充材，其設有一框架及一網材，該網材係設於框架
    上，且該框架上每隔適當之距離設置有第一卡制部，該第一
    卡制部係於該框架兩相對側上設有固定孔；若干個條狀填充
    材，其上設有網孔，且各該條狀填充材係為橫倒之L字形狀
    ，設有一橫板及一縱板，該橫板上設有若干個孔洞，而相對
    於該網狀填充材之該框架的該第一卡制部上設有第二卡制部
    ，該第二卡制部係於條狀填充材之橫板與縱板較遠距離之端
    部上橫向延伸出平行之凸塊，可將若干個條狀填充材分別卡
    設於前述網狀填充材之框架上，並位於網材之上方，此時該
    橫板係形成傾斜狀者。
四、引證1係1969年9月23日公開之美國第0000000號「SPLASH DI
    RECTING FILL FOR COOLING TOWERS」專利案。引證1係關於
    一種使用於機械力驅動型冷卻水塔之填充材組件，及使用於
    反向流型與交叉流型之冷卻水塔中具有補償下降水流側向偏
    斜之操作方式之填充材組件；其係採用於上一層無設置條狀
    填充材之位置處之下一層設置有條狀填充材之上下相互錯開
    型式。其填充條具有一頂面，兩分別凸設於該頂面底部之腳
    部，一連接於一腳部與頂面間之凸出面，以及一自另一腳部
    水平彎折之腳，腳上形成有缺口，利用網線伸置於缺口中，
    而使填充條定位於網線上；系爭案之條狀填充物則為橫倒之
    Ｌ字形狀，具有一橫板及一縱板，且橫板及縱板之較遠距離
    端部凸出有第二卡制部，用以卡置於網狀填充材上之第一卡
    制部中而達定位。二者相較，引證1係於上一層無設置條狀
    填充材之位置處之下一層設置有條狀填充材，而以上下相互
    錯開型式配置，與系爭案之網狀填充材及條狀填充材係層層
    疊疊之結構配置者顯有不同。另引證1係利用網線54伸置於
    缺口58中而使填充條25定位於網線54上，與系爭案之條狀填
    充條4利用凸塊即第二卡制部40定位在網狀填充材設有之固
    定孔即第一卡制部32中固定者，二者之卡合定位結構並不相
    同，引證1 不能證明系爭案不具新穎性。原告主張在引證1
    之技術內容中，已充分揭示可在冷卻水塔中同時設置網狀填
    充材及條狀填充材來提高冷卻水與空氣之接觸面積，一般技
    術者應能加以運用而將兩者組合在一起，進而完成系爭案的
    技術內容，系爭案將條狀填充材附加在網狀填充材上的結構
    ，不具有新穎性等等，並非可採。
五、又系爭案條狀填充材在網狀填充材支撐下不會因冷卻水之沖
    擊而發生變形或脫落，並在冷卻水由上而下灑落時，可撞擊
    到條狀網狀填充材，使冷卻水顆粒變小，及由冷卻水分佈均
    勻，以增加冷卻水與空氣之接觸表面積，使冷卻水得到有效
    的降溫及除塵效果，引證1亦不能證明系爭案不具功效之增
    進。原告主張系爭案與引證1卡合定位結構雖然非完全相同
    ，但是藉由凸塊（第二卡制部）與固定孔（第一卡制部）形
    成卡合定位係屬一般習用常見之技術手段，並無創新或有超
    越熟習該項技術者所可預期技術上之一般發展，且系爭案可
    提高冷卻水與空氣接觸面積的效果，亦已在該引證1中充分
    揭示，系爭案並不具進步性一節，亦非可採。
六、引證2係1990年4月10日公開之美國第0000000號「FILLASSEM
    BLY FOR COOLING TOWER」專利案，引證2係關於一種冷卻水
    塔之填充材組件，特別是關於一種能使用於空氣流向為反向
    流型與交叉流型之填充材組件。引證2支架元件30具有一底
    壁32、分別彎折延伸自底壁32兩相對側邊之兩側壁34，以及
    分別自兩側壁34頂緣彎折延伸之兩凸緣36，且各側壁34與各
    凸緣36並分別界定出一溝槽，填充材10與支架元件30之連接
    關係利用填充材10之凸緣22伸置於支架元件30之溝槽而達定
    位，與系爭案條狀填充材4係藉其底緣之第二卡制部40與網
    狀填充材3之第二卡制部32相卡制而達定位者，兩者結構並
    不相同，引證2不能證明系爭案不具新穎性。原告主張二者
    之間分別設置有溝槽與凸緣用以配合定位，系爭案將條狀填
    充材附加在網狀填充材上的結構，不具有新穎性等等，非為
    可採。又系爭案可使冷卻水灑落時，先與條狀填充材產生撞
    擊而分散成顆粒較小的水滴，並由條狀填充材之孔洞向下落
    ，再次撞擊網狀填充材上交叉佈置之網材而形成更小顆粒之
    水滴，同時配合通過層層疊疊之網狀填充材及條狀填充材，
    使冷卻水顆粒變小，及由冷卻水分佈均勻，以增加冷卻水與
    空氣之接觸表面積，使冷卻水得到有效的降溫及除塵效果。
    引證2並無如層層疊疊之網狀填充材及條狀填充材配置之揭
    露，難謂可達相同功效。原告主張系爭案可提高冷卻水與空
    氣接觸面積，以及使得條狀填充材不會因冷卻水之衝擊而發
    生變形的效果，亦已為引證2所能達成，故系爭案之構造特
    徵不具有新型專利要求之進步性部分，仍非可採。
七、另系爭案將若干個條狀填充材分別卡設於網狀填充材之框架
    上之結構，與習知個別存在及單獨使用之網狀填充材及條狀
    填充材明顯不同，而其藉由條狀填充材在網狀填充材支撐下
    ，不會因冷卻水之沖擊而發生變形、斷裂或脫落等情形，且
    其網狀填充材與條狀填充材層層疊疊之結構，確能達到有效
    提高冷卻水與空氣之接觸面積，降低冷卻水溫度及速度，及
    有效過濾冷卻水等功效，尚非習知元件之單純集合，或可由
    引證1、2輕易組合而得。另系爭案係藉由通過層層疊疊之網
    狀填充材及條狀填充材，使冷卻水顆粒變小，及由冷卻水分
    佈均勻，以增加冷卻水與空氣之接觸表面積，使冷卻水得到
    有效的降溫及除塵效果。原告主張系爭案揭示之網狀填充材
    ，其網孔的孔徑較水滴都還要大上好多倍，該孔口之孔徑顯
    無法對空氣或水流進行過濾，如何有所稱「過濾除塵」的效
    果一節顯有誤解，應予明。
八、從而，被告以系爭案未違反審定時專利法第98條第1項第1款
    、第2項之規定，而為舉發不成立之處分，於法並無不合，
    訴願決定予以維持，亦屬妥適，原告主張前詞，請求撤銷訴
    願決定及原處分，並命被告就系爭案為舉發成立之處分，為
    無理由，應予駁回。
據上論結，本件原告之訴為無理由，爰依行政訴訟法第98條第3項
前段、第218條，民事訴訟法第385條第1項前段，判決如主文。
中    華    民    國    95    年     2    月   23     日
                          第三庭審判長法  官  姜素娥
                                      法  官  陳秀
                                      法  官  陳國成
上為正本係照原本作成。
如不服本判決，應於送達後20日內向本院提出上訴狀並表明上訴
理由，如於本判決宣示後送達前提起上訴者，應於判決送達後20
日內補提上訴理由書（須按他造人數附繕本）。
中    華    民    國    95    年     2    月   23     日
                                      書記官  王英傑


司法院資訊處製作；財團法人民間司法改革基金會備份。
